臺灣臺北地方法院民事判決
110年度訴字第4832號
原      告  劉志興    
訴訟代理人  林清漢律師
複  代理人  侯銘欽律師  
被      告  瑞華事業股份有限公司

法定代理人  李岳霖    
訴訟代理人  王怡茜律師                     
上列當事人間請求損害賠償事件，本院於中華民國111年2月17日
言詞辯論終結，判決如下：
    主  文
原告之訴及假執行之聲請均駁回。
訴訟費用由原告負擔。　　
    事實及理由
壹、程序事項：
    按訴狀送達後，原告不得將原訴變更或追加他訴，但請求之
    基礎事實同一或擴張或減縮應受判決事項之聲明者，不在此
    限，民事訴訟法第255條第1項第2款、第3款定有明文。經查
    ，原告起訴時訴之聲明第1項為：被告應給付原告新臺幣（
    下同）165萬元及自起訴狀繕本送達翌日起至清償日止，按
    週年利率5％計算之利息。嗣於民國111年2月17日具狀變更上
    開聲明為：被告應給付原告626萬5,000元及自起訴狀繕本送
    達翌日起至清償日止，按週年利率5％計算之利息，參諸前揭
    規定，應予准許。
貳、實體部分：　　　　
一、原告主張：兩造於65年間簽訂合建契約（下稱系爭契約），
    由原告提供所有坐落新北市○○區○○段000○000○0地號土地，
    由被告在其上興建永利零售市場及店舖，並約定完工後，原
    告可分得商場店舖C5一、二樓及C4三樓、市場第1層鐵門式
    店舖編號54、59、60，第一層攤位編號44、45及地下室攤位
    編號21號。嗣被告於66年9月22日完工，並於67年間即依約
    將新北市○○○○段0000○號（門牌號碼新北市○○區○○路00號）
    、3361建號（同號2樓）、3362建號（同號3樓）等建物（下
    合稱系爭建物，門牌整編前均為永貞路60號）交付予原告占
    有使用持續至今，惟因系爭建物所坐落土地經新北市政府永
    和市公所（下稱永和市公所）徵收而無法辦理第1次保存登
    記。又永和市公所於84年10月2日已撤銷前揭徵收，被告竟
    未依約將系爭建物登記予原告，反係登記為其所有，現因訴
    外人即被告之債權人林保豐（下以姓名稱之）聲請對被告強
    制執行，致系爭房屋遭查封，被告陷於給付不能，原告得依
    民法第226條第1項向被告請求損害賠償。另系爭建物係由原
    告占有使用並自67年繳納房屋稅迄今，僅未能辦理所有權第
    1次登記，則原告已取得系爭建物之事實上處分權，因被告
    未依約辦理所有權移轉登記，亦未清償對他人之債務，致系
    爭建物遭他人查封而侵害原告之事實上處分權，原告亦得依
    民法第184條第1項前段請求被告賠償。爰依民法第226條第1
    項、第184條第1項前段之規定提起本件訴訟，請求擇一為有
    理由之判決等語，並聲明：㈠被告應給付原告626萬5,000元
    及自起訴狀繕本送達翌日起即110年7月17日起至清償日止，
    按週年利率5％計算之利息；㈡願供擔保，請准宣告假執行。
二、被告則以：系爭建物已於66年9月12日興建完成，原告即得
    依系爭契約向被告請求所有權移轉登記，縱被告有可歸責事
    由致給付不能，自斯時起算15年，於81年9月間即已時效完
    成，退步言，縱以被告首次給付不能時即永和市公所於79年
    徵收時起算，民法第226條請求權之時效亦於94年間已完成
    。另房屋之稅籍登記並無使房屋所有權或事實上處分權發生
    得喪變更之效力，且被告業於90年就系爭建物辦理第1次建
    物登記，則系爭建物既已辦理所有權登記，已無事實上處分
    權之存在，而無原告所指權利受損，自無從依民法184條第1
    條第1項前段請求損害賠償。況原告業於105年10月26日對系
    爭建物之強制執行程序提起第三人異議之訴，且於該訴訟中
    知悉被告業就系爭建物辦理第1次建物登記，如原告認遭聲
    請強制執行係不法侵害，則原告於斯時即已實際知悉損害內
    容及賠償義務人，故無論自105年10月26日或原告自承知悉
    系爭建物遭查封之時即106年1月10日起算，侵權行為之請求
    權時效亦已罹於時效，故被告就原告之前揭請求均為時效抗
    辯而拒絕給付等語，資為抗辯，並聲明：㈠駁回原告之訴；㈡
    如受不利之判決，願供擔保請准宣告免為假執行。
三、兩造不爭執事項（見本院卷第348、349頁）：　　
  ㈠被告於87年10月20日經股東會決議解散，並選任訴外人黃瑞
    德、林振明及王縉雲為清算人，嗣林振明、王縉雲分別於91
    年1月5日、98年3月23日死亡，本院以102年度司字第292號
    裁定解任黃瑞德之清算人職務，並選派王縉帛為清算人，嗣
    以103年度司字第209號裁定解任王縉帛之清算人職務，並選
    派林永輝為清算人，嗣經本院以105年度司字第37號裁定解
    任林永輝之清算人職務，再行選派李岳霖擔任清算人，故清
    算人李岳霖為本件訴訟中被告之法定代理人。
　㈡原告前於65年11月19日與被告簽立系爭契約，約定原告提供
    新北市○○區○○段000地號全部及232之1地號部分2筆土地共0.
    0892公頃與被告出資興建本國式加強磚造永利市場及店舖之
    使用，且兩造約由原告分得商場店舖C5一、二樓及C4三樓、
    市場第1層鐵門式店舖編號54、59、60，第一層攤位編號44
    、45及地下室攤位編號21號。
　㈢前揭合建建物於66年9月22日興建完成，然因系爭建物所坐落
    之土地經永和市公所徵收而無法辦理第1次保存登記，是被
    告亦無法將原告登記為系爭建物之所有權人，原告自67年迄
    今均占有使用系爭建物。
　㈣永和市公所於84年10月2日撤銷徵收系爭建物所坐落之土地，
    系爭建物因此得為補辦保存登記，被告之清算人黃瑞德、林
    振明及王縉雲未將系爭建物保存登記予原告，而逕於90年9
    月12日保存登記予被告。
　㈤原告於108年間訴請求被告移轉系爭建物之所有權登記予原告
    ，嗣經臺灣新北地方法院以108年度重訴字第273號判決駁回
    原告之訴，並經臺灣高等法院以108年度重上字第789 號判
    決、最高法院以110年台上字第1243號裁定駁回原告上訴而
    確定。又被告亦曾訴請求原告返還系爭建物，經臺灣新北地
    方法院以107年度訴字第2772號判決駁回被告之訴。
  ㈥系爭建物現經被告之債權人林保豐聲請強制執行，經臺灣新
    北地方法院民事執行處以105年度司執字第44339號為查封中
    。
四、本院之判斷
(一)原告之民法第226條第1項請求權已罹於時效，被告之時效抗
    辯為有理由。
  ⒈按時效完成者，債務人得拒絕給付，民法第144條第1項定有
    明文。而民法第128條規定消滅時效自請求權可行使時起算
    ，其中所謂「請求權可行使時」，乃指權利人得行使請求權
    之狀態而言。例如：未定清償期之請求權，以請求權發生時
    為其可行使之時；附停止條件或附確定期限之請求權，以其
    條件成就或期限屆至之時為其可行使之時。至於義務人實際
    上能否為給付，則非所問（最高法院63年台上字第1885號判
    決參照）。惟所謂「可行使時」，係指請求權人行使其請求
    權，客觀上無法律上之障礙而言（最高法院109年度台上字
    第2844號判決參照）。
  ⒉依系爭契約第3條約定，原告於完工後，應分得商場店舖C五
    之一、二樓及C四之三樓，市場第一層鐵門式店編號54、59
    、60、第一層攤位編號44、45及地下室攤位編號21（即系爭
    建物），並補貼被告50萬元等語（見本院卷第28頁），故依
    約被告於系爭建物完工後，即應將系爭建物所有權移轉予原
    告，則系爭建物現經被告之債權人林保豐聲請強制執行而遭
    查封，自屬可歸責於被告之給付不能。惟依前揭約定，原告
    於66年9月22日完工後，即有請求被告移轉所有權登記之權
    利，倘被告之給付有遲延、不能等債務不履行情事，亦得於
    斯時行使請求權，而不因被告事實上能否為給付而有異，故
    應自66年9月22日起算消滅時效。又兩造均不爭執系爭建物
    因坐落土地經永和市公所徵收而無法辦理第1次保存登記，
    是被告亦無法將原告登記為系爭建物之所有權人，直至84年
    10月2日為同公所撤銷徵收，被告始得申請使用執照，並於9
    0年9月12日辦理系爭建物保存登記等情，可見被告於84年10
    月2日前無法即時取得使用執照，辦理保存登記而屬不能給
    付，惟原告之債務不履行請求權於該段期間並無不能行使或
    中斷時效障礙，況即令扣除原告所主張系爭建物坐落土地遭
    徵收之79年3月8日起至84年10月2日止期間（見本院卷第310
    頁）後，原告遲至110年7月6日始提起本件訴訟（見本院卷
    第11頁民事起訴狀之本院收狀戳），仍已逾民法第125條之1
    5年消滅時效期間，則被告所為時效抗辯而拒絕給付，為有
    理由。
  ⒊又按因可歸責於債務人之事由致給付不能者，債權人得選擇
    行使損害賠償請求權（民法第226條第1項）或代償請求權（
    民法第225條第2項）以保護其利益。而後者之目的係於債務
    人給付不能時，代替原來債務之標的為給付，以保障債權人
    之利益。準此，即應以債務人就原來債務之標的仍應為給付
    為前提，倘原來之債權已罹於消滅時效期間，債務人本得行
    使時效抗辯，拒絕為給付，自不可能再有給付不能，而發生
    請求權及其時效期間重新起算之情事，否則即與時效制度原
    期確保交易安全，維護社會秩序之目的有違（最高法院105
    年度台上字第2111號判決意旨參考）。經查，原告於108年
    間依系爭契約約定，訴請被告應辦理系爭建物所有權移轉登
    記予伊，嗣經臺灣新北地方法院以108年度重訴字第273號判
    決駁回原告之訴，並經臺灣高等法院以108年度重上字第789
     號判決認原告對被告前揭請求權自66年9月22日起算，迄起
    訴請求之日，已罹於15年時效期間，被告自得拒絕履行，而
    駁回原告上訴，原告不服而提起上訴，復經最高法院以110
    年台上字第1243號裁定駁回原告上訴而確定等情，有前揭判
    決、裁定等件可稽，並經本院調閱前揭案卷核閱無誤。則原
    告請求被告將系爭建物所有權為移轉登記之原債權既經認定
    罹於時效，被告已為時效抗辯而得拒絕給付，自不可能再有
    給付不能，而發生請求權及其時效期間重新起算之情。故原
    告主張應自系爭建物遭林保豐聲請強制執行而於106年1月10
    日或遭查封時起算時效期間云云，即屬無據。
(二)原告所主張民法第184條第1項前段之請求權已罹於時效，被
    告所為時效抗辯為有理由。
  ⒈按因侵權行為所生之損害賠償請求權，自請求權人知有損害
    及賠償義務人時起，2年間不行使而消滅，自有侵權行為時
    起，逾10年者亦同，民法第197條第1項定有明文。復按關於
    侵權行為損害賠償請求權之消滅時效，應以請求權人實際知
    悉損害及賠償義務人時起算，非以知悉賠償義務人因侵權行
    為所構成之犯罪行為經檢察官起訴，或法院判決有罪為準（
    最高法院72年台上字第738號判決參照）。
  ⒉本件原告稱伊於105年10月26日對林保豐提起第三人異議之訴
    ，經臺灣新北地方法院以105年度訴字第2800號案件審理中
    ，經調閱系爭建物謄本始知悉系爭建物已以被告名義辦理第
    1次建物保存登記等語（見本院卷第310頁），而原告於先前
    民事訴訟審理中亦自承：伊於前揭第三人異議之訴訴訟中經
    法院調閱土地登記謄本，於106年1月10日始知被告辦理保存
    登記情事等語（見臺灣高等法院108年度重上字第789號卷第
    292頁），可見原告至遲於106年1月10日應已知受有損害，
    及賠償義務人為被告。則原告對被告之侵權行為損害賠償請
    求權，自106年1月10日知悉時起算，迄至伊於110年7月6日
    提起本件訴訟時止，已逾2年時效期間未行使而消滅，被告
    自得拒絕履行。原告主張系爭建物遭查封後，迄今未能解封
    ，故不法侵害行為尚未終了而無從起算時效云云，即不足採
    。
五、綜上所述，原告就所主張民法第226條、第184條第1項前段
    之損害賠償請求權既均已罹於時效而消滅，被告援引時效抗
    辯為由拒為給付，乃屬有據。從而，原告依民法第226條、
    自184條第1項前段請求被告給付626萬5,000元及利息，為無
    理由，應予駁回。原告之訴既經駁回，其假執行之聲請亦失
    所附麗，應併駁回之。
六、本件事證已臻明確，兩造其餘攻擊防禦方法及證據，核與判
    決之結果不生影響，爰不一一論列，併此敘明。
七、訴訟費用負擔之依據：民事訴訟法第78條。　 
中　　華　　民　　國　　111 　年　　4 　　月　　1 　　日
                  民事第六庭    法　官　劉宇霖
以上正本係照原本作成。
如對本判決上訴，須於判決送達後20日內向本院提出上訴狀。如
委任律師提起上訴者，應一併繳納上訴審裁判費。
中　　華　　民　　國　　111 　年　　4 　　月　　1 　　日
                                書記官　洪仕萱